【裁判字號】    98,台上,749
【裁判日期】    980430
【裁判案由】    請求給付貨款
【裁判全文】
最高法院民事判決              九十八年度台上字第七四九號
上  訴  人  博松企業有限公司
法定代理人  甲○○
訴訟代理人  蔡奉典律師
上  訴  人  盛企業有限公司
法定代理人  乙○○
訴訟代理人  鄧雲奎律師
上列當事人間請求給付貨款事件，兩造對於中華民國九十八年一
月十三日台灣高等法院台中分院第二審更審判決（九十七年度上
更(三)字第一號），各自提起上訴，本院判決如下：
    主  文
原判決除假執行部分外廢棄，發回台灣高等法院台中分院。
    理  由
本件上訴人博松企業有限公司（下稱博松公司）主張：伊為支應
訴外人比利時SYMBIOSE公司（下稱比利時公司）於民國八十六年
三月及七月間所訂購之山東綢酒袋（下稱綢袋）二百零一萬個（
訂單號碼為九七○三○五）及密絲絨酒袋（下稱絨袋）十三萬個
（訂單號碼九七○七○六），乃於同年四月七日、七月十六日分
別向上訴人盛企業有限公司（下稱盛公司）訂製綢袋一百零
一萬個、絨袋十三萬個。付款方式為押匯後立即付清。嗣因盛
公司無法自行購買材料，經雙方協議（下稱系爭契約）自同年八
月八日起，由伊提供材料予盛公司製作。詎盛公司自同年九
月八日起竟藉詞停止交貨，並私自與比利時公司接洽，於同年九
月三十日直接將未交付之綢袋十二萬六千七百五十九個及絨袋四
萬五千個出售與比利時公司，而故意以背於善良風俗之方法侵害
伊之權利，致伊無法交貨與比利時公司，遭該公司解約扣款美金
十一萬六千四百五十元，以美金匯率二十八點五元折計，共受損
新台幣（下未註明幣別者，均同）三百三十一萬八千八百二十五
元，自應對伊負侵權行為或債務不履行之賠償責任。且盛公司
未按期交貨，經伊依法終止系爭契約後，盛公司受領山東綢等
材料，已屬無法律上原因，原應返還與伊，然因該材料本為比利
時公司訂製酒袋所專用，對伊已無實益，盛公司即應償還材料
之價額一百六十六萬三千四百五十二元。爰依民法第一百七十九
條、第一百八十四條、第二百五十九條、第二百六十條規定，求
為命上訴人共給付四百九十八萬二千二百七十七元本息之判決（
未繫屬本院者，不予贅列）。
盛公司則以：伊出貨與比利時公司，係自行取得訂單，以自己
購買之原料製成酒袋交付。博松公司於八十六年四月至五月間與
伊協議，由伊代購原料借予訴外人陽西工廠使用者，博松公司應
按所借予陽西工廠之碼數照價補貼或扣回料款予伊。又伊以將博
松公司所提供原料之數額或價額，與伊借予陽西工廠之相同原料
之價額及由伊將之製成成品之酒袋價額相抵銷。再者，博松公司
尚欠伊貨款美金五十三萬六千七百五十八元，於博松公司未清償
前，伊對系爭材料主張行使留置權，依法得拒絕返還。又伊所製
成之酒袋係自香港出口至比利時，再由博松公司拿出貨憑證辦理
押匯取得貨款後，再由伊向博松公司請領貨款，故伊為博松公司
製成酒袋並出貨後之貨款皆由博松公司先行領款，伊並無不當得
利情事。且博松公司並未對伊催告履行契約，遽行主張不當得利
法律關係訴求償還價額，於法不合。且本件兩造間契約為單純之
承攬契約，上訴人僅能請求減少價金，而不得主張解除契約等語
，資為抗辯。
原審就命盛公司給付三百三十一萬八千八百二十五元本息部分
，廢棄第一審所為博松公司敗訴判決，改判命盛公司如數給付
，並駁回博松公司其餘上訴，無非以：博松公司主張其向盛公
司訂製酒袋，依系爭契約約定，由其提供材料交予盛公司製作
，但盛公司自八十六年九月八日起停止交貨，致其無法履約交
貨與比利時公司之事實，為盛公司所不爭執，堪信為真實。依
盛公司不爭執之八十六年九月二十二日存料對帳單及盛公司
之法定代理人乙○○於其被訴業務侵占案件審理中所不爭執，堪
認盛公司尚有綢袋十二萬六千七百五十九個及絨袋四萬五千個
未履行交貨義務，計貨款為美金十一萬六千四百五十元，折計新
台幣為三百三十一萬八千八百二十五元。盛公司雖辯稱尚未交
付之綢袋數量僅為十萬五千六百七十九個云云，惟不能舉證以實
其說，自難憑以採認。又兩造同意系爭契約所生權利義務依民法
有關承攬之規定解決。關於博松公司請求盛公司返還其交付材
料價額部分之原因，僅主張依終止契約之規定。而博松公司於第
一審之理由狀中主張其已請求盛公司結算並要求返還材料，因
而自得不為催告終止契約等情，核與民法第五百十一條規定：定
作人得隨時終止契約並無不合。是博松公司已終止契約。其終止
契約後，盛公司受領布料已無法律上之原因，且盛公司於訴
訟過程中，亦表示願意歸還布料，故依民法第一百八十二條第二
項規定，盛公司應將已受領但尚未做成酒袋之山東綢布料（含
尼龍成分）二萬三千八百九十二碼、密絲絨布料三千五百碼返還
博松公司並賠償博松公司因此所受之損害。惟按除因利益之性質
或其他情形不能返還利益者外，受害人依不當得利規定所得請求
受益人返還者，應為受益人所受之利益，尚不得逕行請求返還其
價額。查依博松公司所提出通標標準技術服務有限公司檢驗報告
記載鑑定現場尚有上揭山東綢布料及密絲絨布料，盛公司即非
不能為現實交付，且博松公司不能證明系爭山東綢布、密絲絨布
料已經停產，縱使在盛公司處之布料現已毀損或滅失，盛公
司亦非不能採買交付，博松公司依不當得利規定所得請求盛公
司返還者應為其所受之利益即上揭布料，尚不得逕行請求返還其
價額。次查盛公司遲延交付酒袋，則博松公司對比利時客戶之
契約義務即無法準時履行，博松公司即會因交貨遲延造成違約，
博松公司如違約，則會被比利時客戶扣款，故比利時之開狀銀行
拒絕付款，而台灣之押匯銀行（即上海商業銀行）亦拒絕付款給
博松公司，有退件通知單及譯文各二張及上海商業銀行覆原審函
附卷可證，盛公司不準時交貨與博松公司被比利時客戶扣款間
即有相當因果關係。盛公司應負其責，博松公司主張依民法第
五百零二條第一項規定請求賠償因遲延而生之損害，自屬有據。
至於盛公司抗辯博松公司因訴訟已向比利時公司收取貨款，然
其並未舉證證明，其抗辯應不足採。則博松公司受有扣款三百三
十一萬八千八百二十五元之損害，應足認定。從而博松公司基於
債務不履行所生之損害賠償請求權，請求盛公司賠償其遭比利
時公司解約扣款之損害三百三十一萬八千八百二十五元本息，為
有理由，應予准許。逾此所為之請求為無理由，應予駁回等詞，
為其判斷之基礎。
按不當得利之受領人，除返還其所受之利益外，如本於該利益更
有所取得者，並應返還。但依其利益之性質或其他情形不能返還
者，應償還其價額，民法第一百八十一條定有明文。又依同法第
一百八十二條規定不當得利之受領人，不知無法律上之原因者，
僅負返還現存利益之責任，受領時知無法律上之原因或其後知之
者，始應將受領時所得之利益或知無法律上之原因時所現存之利
益，附加利息，一併償還。查系爭承攬契約嗣由博松公司購買原
料布料交付盛公司製作出貨，而於博松公司終止系爭契約時，
盛公司除已交付之成品外，尚存有博松公司所交付之原料布料
，為兩造所不爭執。博松公司既請求盛公司返還不當得利，
盛公司原應將彼時所存之原料全部交還博松公司。倘彼時所應存
之原料與現存之原料確有所差異，且係因盛公司將之製成成品
以之交付自己之訂單而獲取貨款，則其似即有利用該利益更有所
取得？果爾，博松公司因之請求返還價額，是否全無可採，尚非
無疑。原審未遑推闡明晰，遽以上揭理由，駁回博松公司請求
盛公司給付不當得利之價額，自有可議。次按當事人對於他造主
張之事實，於言詞辯論時不爭執者，視同自認。但因他項陳述可
認為爭執者，不在此限，此觀民事訴訟法第二百八十條第一項規
定自明。查原審依盛公司不爭執之八十六年九月二十二日存料
對帳單及盛公司之法定代理人乙○○於其被訴業務侵占案件審
理中不爭執等擬制自認之事實，因而認盛公司尚有綢袋十二萬
六千七百五十九個及絨袋四萬五千個未履行交貨義務。然盛公
司提出附於第一審八十七年九月十五日所具答辯狀附證物二之出
貨明細表，辯稱：尚未交付之綢袋數量僅為十萬五千六百七十九
個等語。似已為追復爭執之陳述，即不生視同自認之問題。原審
未命博松公司就盛公司未交付之綢袋係十二萬六千七百五十九
個有利於己之事實舉證證明，遽認盛公司已不爭執未履行交貨
義務者為綢袋十二萬六千七百五十九個及絨袋四萬五千個，即有
違舉證責任之違法事由。末按盛公司辯稱：以將博松公司所提
供原料之數額或價額，與其借予陽西工廠之相同原料之價額及由
其將之製成成品之酒袋價額相抵銷等語。原審均未說明何以不足
採之理由，亦有判決不備理由之違法。兩造上訴意旨，各自指摘
原判決對其不利部分為不當，求予廢棄，均有理由。
據上論結，本件兩造之上訴均有理由，依民事訴訟法第四百七十
七條第一項、第四百七十八條第二項，判決如主文。
中    華    民    國  九十八  年    四    月   三十   日
                      最高法院民事第四庭
                          審判長法官  許  朝  雄
                                法官  陳  淑  敏
                                法官  鄭  玉  山
                                法官  黃  義  豐
                                法官  袁  靜  文
      本件正本證明與原本無異
                                      書  記  官
中    華    民    國  九十八  年    五    月   十二   日
                                                Ａ


司法院資訊處製作；財團法人民間司法改革基金會備份。
